【裁判字號】    95,保險,34
【裁判日期】    951222
【裁判案由】    給付保險金
【裁判全文】
臺灣高雄地方法院民事判決              95年度保險字第34號
原      告  乙○○
訴訟代理人  甲○○
被      告  南山人壽保險股份有限公司
法定代理人  丙○○
訴訟代理人  朱惠君律師
上列當事人間請求給付保險金事件，本院於中華民國95年12月8
日言詞辯論終結，判決如下：
  主  文
原告之訴駁回。
訴訟費用由原告負擔。
    事實及理由
一按訴狀送達後，原告不得將原訴變更或追加他訴，但被告同意
  者，不在此限，民事訴訟法第255 條第1 項第1 款定有明文。
  本件原告起訴時，請求被告應給付新臺幣（下同）100 萬元及
  自得請求之日，即民國95年1 月25日起至清償日止按年息5%計
  算之利息，嗣於本院審理中，擴張請求被告應給付自95年1 月
  25日起至清償日止之利息，按年息10% 計算，業經被告同意（
  見本院卷第54頁），則揆諸前揭規定，自屬合法。
二原告起訴主張：其於91年1 月14日以配偶吳國禎為被保險人，
  向被告購買南山人壽Ｚ000000000保單（下稱系爭保險契約），
  並附加保險金額100 萬元之新人身意外傷害保險附約（下稱系
  爭保險附約），嗣吳國禎於94年12月5 日下午6 時許在高雄市
  ○○路112 號前不慎跌倒在鋼材上，經友人徐健明送返家中，
  詎於次日早晨即昏迷不醒，雖經送高雄市立小港醫院（下稱小
  港醫院）急救，仍於同年月10日死亡。吳國禎之死亡係因上述
  跌倒引起出血，因其送醫時頭、臉左側、肩部及膝蓋等均有瘀
  青，並非腦中風或生病所致之出血，乃屬意外死亡，惟被告就
  意外險部分拒絕理賠等語，爰依系爭保險附約，求為判決：被
  告應給付100 萬元及自95年1 月25日起按年息10% 計算之利息
  。
三被告則以：兩造確成立系爭保險契約及附約，且原告為受益人
  。嗣被保險人吳國禎於94年12月10日因心跳停止、呼吸衰竭、
  腦水腫、顱內出血、肝硬化、糖尿病、肝炎、敗血症等而身故
  ，被告已付訖系爭保險契約壽險部分之保險金。因吳國禎死亡
  證明書係由小港醫院醫師出具載明死亡原因為病死或自然死，
  而顱內出血極可能為自發性出血，故非意外原因導致死亡。如
  原告主張吳國禎為意外死亡，自應舉證證明吳國禎非因疾病引
  起之外來突發事故而死亡等語置辯。求為判決如主文所示。
四本件原告主張兩造於94年1 月14日以原告之配偶吳國禎為被保
  險人，成立系爭保險契約，並附加系爭保險附約；嗣吳國禎於
  94年12月10日因心跳停止、呼吸衰竭、腦水腫、顱內出血、肝
  硬化、糖尿病、肝炎、敗血症身故，被告已付訖壽險部分之保
  險金，但以吳國禎非因疾病引起之外來突發事故而致死亡，拒
  絕給付意外保險金100 萬元。又原告於95年1 月9 日提出前開
  意外保險給付之申請，故如符合意外死亡之條件，則被告應於
  95年1 月25日給付100萬元，及自同日起按年息10%計算之利息
  等情，為兩造所不爭執（見本院卷第55頁至第56頁），並有兩
  造不爭執其為真正之人身保險要保書、死亡證明書、系爭保險
  契約、出院病歷摘要、理賠案件會簽單、小港醫院病歷等在卷
  可稽（見本院卷第21頁至第44頁、第55頁至第56頁，病歷另置
  卷外），自堪信為真實。惟被告以前開情詞置辯，是本件爭點
  即為：(一)吳國禎於94年12月10日是否非因疾病引起之外來突發
  事故而死亡？(二)原告得否依系爭保險附約請求被告給付意外保
  險金100 萬元及利息？
五吳國禎於94年12月10日是否非因疾病引起之外來突發事故而死
  亡？
(一)按當事人主張有利於己之事實者，就其事實有舉證之責任，民
  事訴訟法第277 條前段定有明文。又按原告於其所主張之起訴
  原因，不能為相當之證明，而被告就其抗辯事實，已有相當之
  反證者，當然駁回原告之請求，最高法院著有20年上字第2466
  號判例可資參照。復按傷害保險人於被保險人遭受意外傷害及
  其所致傷害，保險人於被保險人遭受意外傷害及其所致殘廢或
  死亡時，負給付保險金額之責；前項意外傷害，指非由疾病引
  起之外來突發事故所致者，保險法第131 條亦有明文。是以，
  原告主張依系爭保險附約請求被告給付保險金，自應就吳國禎
  非因疾病引起死亡，負舉證責任。
(二)經查：吳國禎生前即患有B 型肝炎併肝硬化，血小板較正常人
  偏低，且於92年間即已有肝硬化、肝炎、糖尿病併末期腎衰竭
  及周邊肢體病變、長期蜂窩性組織炎、慢性酒精中毒症等病症
  ，最後並患有敗血症、慢性蜂窩組織炎，末期已有血小板低下
  症合併有廣泛性血管內凝血病變等節，有兩造不爭執其真正之
  法務部法醫研究所（下稱法醫研究所）95年11月6 日法醫理字
  第0950004356號函附鑑定書（見本院卷第84頁至第87頁），及
  吳國禎之病歷附卷可稽（另置卷外），而血小板數目偏低會導
  致出血，即任何有血管之部位皆可能出血，故此類患者常隨時
  有出血之可能性一節，亦有原告不爭執其真正之小港醫院95年
  8 月28日高醫港秘字第0950001353號函在卷可佐（見本院卷第
  65頁至第67頁），如此足認吳國禎因罹患前述疾病，而有可能
  隨時因體內出血導致死亡之結果。次查：吳國禎於94年12月6
  日送至小港醫院加護病房住院期間，其血小板數目偏低合併有
  廣泛性血管內凝血病變，經胃鏡檢查證實有上消化道出血，且
  電腦斷層檢查呈現顱內出血併腦水腫，嗣其於同年月10日上午
  10時13分死亡，經該院醫師依內科加護病房狀況開具死亡證明
  書，並記載：直接引起死亡之原因為心跳停止及呼吸衰竭，先
  行原因為腦水腫、顱內出血，而對於死亡有影響之疾病或身體
  狀況為肝硬化、糖尿病、肺炎、敗血症等，並勾選死亡種類為
  「病死或自然死亡」，且該段治療病歷未見記載吳國禎有何外
  傷，而與其於93年7 月21日急診住院時經理學檢查出有多處外
  傷不同等情，亦有上揭小港醫院函、病歷及死亡證明書在卷可
  憑，足認原告主張吳國禎係因跌倒外傷致出血死亡等語，尚與
  診斷結果不符。再者，本院經兩造同意，將全部病歷及電腦斷
  層電子檔送請法醫研究所鑑定吳國禎直接引起死亡之疾病或傷
  害為何（見本院卷第56頁），經法醫研究所表示：吳國禎因本
  身患有前述之B 型肝炎併肝硬化，及敗血症引起之廣泛性血管
  內凝血病變、血小板低下症等，極易有出血之傾向，故其末期
  患有上腸胃道出血及顱內出血病灶，應為病程之演變；且其於
  94年12月7 日進行之頭部電腦斷層，亦顯示顱腔周圍之軟組織
  均無異常，即無出血、無水腫、無挫傷痕，在硬腦膜上、下腔
  更無常見外傷性之出血型態傷，並無積極證據支持有外力導致
  顱內出血，故吳國禎死亡前雖有下顎唇邊斑狀出血，亦無法推
  論其有創傷性顱內出血情形，並研判吳國禎死亡前為自然疾病
  演變之結果，其死亡方式應為自然死等語，有法醫研究所鑑定
  書在卷可按（見本院卷第80頁至第87頁）。如此應認吳國禎死
  亡結果確係因其本身疾病所引發自發性出血所致，而非來自外
  力之創傷性出血。是以被告辯稱吳國禎之死亡係因疾病引起所
  致等語，即為可採。
(三)至原告主張法醫研究所之鑑定係根據書面判斷，無法看出當時
  情形，而吳國禎乃94年12月5 日不慎跌倒在鋼材上，於翌日送
  醫時，頭、臉左側、肩部及膝蓋等均有瘀青，其病歷上載有頭
  部瘀血浮腫，故吳國禎並非因腦中風或生病所致之出血死亡，
  實為意外死亡等語。惟查：吳國禎之病歷，乃主治醫師就其送
  醫時之一切情形依醫學專業所記載，且吳國禎送醫當時之情形
  ，於事後鑑定並無法重現，故法醫研究所根據病歷及原告自行
  提出之電腦斷層電子檔而為鑑定，自屬可信且為必要，則其徒
  以該鑑定係基於書面審查為指摘，並不足以影響鑑定結果之認
  定，實無可採。次查：吳國禎自94年12月6 日送醫後迄同年月
  10日出院時止之病歷，僅載有其頭部瘀血浮腫及下顎唇邊斑狀
  出血之記載一節，有該病歷可據，此與原告主張吳國禎送醫時
  ，頭、臉左側、肩部及膝蓋等處均有瘀青情形，顯不相符。再
  者，吳國禎頭部瘀血浮腫乃因本身患有之疾病所引發自發性出
  血所致，為病程之演變，並無可支持係因外傷所致之檢查證據
  ，又其下顎唇邊斑狀出血，亦可能係因其上開病症所造成，業
  如前述，益徵吳國禎顱內出血併腦水腫，係因本身疾病引發自
  發性出血所致，而非外力造成。況且，縱認原告主張吳國禎曾
  於94年12月5 日因不慎跌倒致身體多處瘀青屬實，惟吳國禎之
  死亡係其自然疾病演變之結果，業如前述，則其跌倒亦顯非造
  成死亡之原因。是以原告上開主張並不足採。
(四)綜上，吳國禎死亡係疾病引起所致，業據小港醫院開立之死亡
  證明書上勾選「病死或自然死亡」及法醫研究所鑑定明確可憑
  ，而原告復未舉證證明吳國禎非因疾病引起死亡，因被告抗辯
  之事實已有上開證明，則揆諸前揭說明，自難認定原告前述主
  張為有理由。
六原告得否依系爭保險附約請求被告給付意外保險金100 萬元及
  利息？
  經查：系爭保險附約第3條第1項約定：「被保家庭成員於本附
  約有效期間內，因遭受意外傷害事故，致其身體蒙受傷害而致
  成重大燒燙傷、殘廢或死亡時，依照本附約的約定，給付保險
  金」；同條第2 項則約定：「前項所稱意外傷害事故，指非由
  疾病引起之外來突發事故」等語（見本院卷第29頁），是以系
  爭保險附約乃與前揭保險法第131 條規定相符，自應以傷害事
  故發生之原因，係由於外來之原因，即非因被保險人本身已存
  在之內在疾病以致發生意外之死亡結果為限，被告始有給付保
  險金之責。因吳國禎之死亡係本身疾病引起自發性出血等內在
  原因所致，已如前述，即非屬兩造於系爭保險附約所約定之意
  外事故。準此，吳國禎死亡之原因即非「意外傷害事故」，則
  原告主張保險事故發生，請求被告應給付保險金及利息，洵屬
  無據，不應准許。
七綜合上述，原告依系爭保險附約之法律關係，請求被告給付10
  0 萬元及自95年1 月25日起按年息10% 計算之利息，為無理由
  ，應予駁回。
八據上論結，本件原告之訴為無理由，依民事訴訟法第78條，判
  決如主文。
中    華    民    國    95    年    12    月    22    日
                  民事第六庭法  官  謝靜雯
正本係照原本作成。
如不服本判決，應於送達後20日內，向本院提出上訴狀並表明上
訴理由，如於本判決送達前提起上訴者，應於判決送達後10日內
補提上訴理由書（須附繕本）。
中    華    民    國    95    年    12    月    22    日
                            書記官  鄭淑華


司法院資訊處製作；財團法人民間司法改革基金會備份。
